最高法院刑事判決　　　　　　　　　　111年度台上字第104號
上　訴　人　胡昌民




上列上訴人因違反毒品危害防制條例案件，不服臺灣高等法院高
雄分院中華民國110年8月17日第二審判決（110年度上訴字第571
號，起訴案號：臺灣高雄地方檢察署109年度偵字第10327、1632
2號），提起上訴，本院判決如下：
    主  文
上訴駁回。
    理  由
一、刑事訴訟法第377 條規定，上訴於第三審法院，非以判決違
    背法令為理由，不得為之。是提起第三審上訴，應以原判決
    違背法令為理由，係屬法定要件。如果上訴理由書狀並未依
    據卷內訴訟資料，具體指摘原判決不適用何種法則或如何適
    用不當，或所指摘原判決違法情事，顯與法律規定得為第三
    審上訴理由之違法情形，不相適合時，均應認其上訴為違背
    法律上之程式，予以駁回。本件原判決審理結果，認上訴人
    胡昌民有其犯罪事實欄所載意圖供製造毒品之用而栽種大麻
    之犯行明確，因而撤銷第一審判決關於沒收銷燬部分（不含
    沒收），改判諭知沒收原判決附表（下稱附表）一編號1、7
    3 所示之物，並維持第一審之科刑判決，駁回上訴人此部分
    在第二審之上訴，已詳述其認定犯罪事實所憑之心證理由。
二、憲法第16條規定人民有訴訟權，旨在確保人民有受公平審判
    之權利，依正當法律程序之要求，被告應享有充分之防禦權
    ，包括選任信賴之辯護人，俾受公平審判之保障。又現代法
    治國家採行之控訴原則下，被告屬程序之主體，鑑於被告與
    代表國家行使追訴權之檢察官間，無論在組織、人力、物力
    上以及專業法律知識等方面，兩者均有相當之差距，故為維
    持被告之程序主體權，及其與檢察官間雙方武器平等，被告
    應享有之辯護權，亦在於協助被告而督促國家機關實踐其應
    負之客觀法律義務，排除追訴檢察官對其不利之控訴，藉以
    落實「無罪推定」、「不自證己罪」等原則。因此，被告不
    但得隨時選任辯護人，於強制辯護案件，法院且必須主動為
    未選任辯護人之被告指定辯護人，國家機關亦有義務於訊問
    被告前，告知其得選任辯護人，另被告依賴具有專業知識之
    辯護人，且得與其辯護人自由溝通，乃其受辯護人協助權利
    之重要內涵，攸關被告憲法第16條防禦權之實質保障，是被
    告享有之辯護權是否受到侵害，自應檢視卷內資料予以評斷
    。至於審判期日之訴訟程序如何踐行，則依刑事訴訟法第47
    條規定，專以審判筆錄為證。本件稽之卷附資料，上訴人提
    起第二審上訴，原審於民國110年5月24日受理，因上訴人被
    訴毒品危害防制條例（下稱毒品條例）第12條第2項及第4條
    第2項之罪，屬法定最輕本刑為3年以上有期徒刑之案件，且
    未選任辯護人，原審於同年5 月31日詢問第一審辯護人是否
    受上訴人委任，於收到答覆未受委任後，原審遂於同日指定
    公設辯護人為上訴人辯護，其後上訴人自行於同年6 月22日
    提出陳報狀，陳述其所犯本件合於刑法第59條規定及司法院
    釋字第790號解釋（下稱釋字第790號解釋）意旨所指之「情
    節輕微」，應依法遞減其刑，並予緩刑宣告，指定辯護人即
    原審公設辯護人於同年7 月21日提出辯護意旨書，載明上訴
    人對起訴書所載犯罪事實各罪坦承及否認部分，復詳予說明
    釋字第790 號解釋關於「情節輕微」之要件，並提出其他判
    決見解佐參，及上訴人所為合於上開解釋應予減刑之各點，
    另說明上訴人之犯罪動機、犯罪手段、家庭生活狀況等情狀
    ，請求原審依刑法第59條規定及前述解釋意旨，遞減其刑，
    併予宣告緩刑之理由。嗣於同年7 月27日審判程序，上訴人
    與其指定辯護人到庭，原審依法踐行審判期日應行之訴訟程
    序，含告知上訴人得保持緘默、得選任辯護人為其辯護、得
    請求調查有利證據等訴訟法上之權利事項，上訴人及其指定
    辯護人再就原審提示調查之各項證據關於證據能力及證明力
    之意見、犯罪事實之答辯、事實及法律之辯論，及科刑（含
    刑法第59條酌減其刑、釋字第790 號解釋關於「情節輕微」
    等事項）、量刑之調查、辯論等事項均有所陳述，經核上訴
    人與其指定辯護人所陳意見並無二致，查無上訴理由所謂指
    定辯護人未與上訴人溝通，而使上訴人受專業且實質辯護之
    權利受侵犯之情形，亦無上訴理由所指其已清楚向原審表達
    有意自行選任辯護人，並請原審另訂審判期日而原審遽予審
    結之事證，原審踐行之訴訟程序，即難認侵犯上訴人之辯護
    權或受憲法保障之防禦權。上訴理由就此部分尚未依據卷內
    資料而為具體指摘，並非適法之上訴第三審之理由。
三、109 年3月20日公布釋字第790號解釋意旨謂毒品條例第12條
    第2項規定：「意圖供製造毒品之用，而栽種大麻者，處5年
    以上有期徒刑，得併科新臺幣500 萬元以下罰金。」不論行
    為人犯罪情節之輕重，均以5 年以上有期徒刑之重度自由刑
    相繩，對違法情節輕微、顯可憫恕之個案，法院縱適用刑法
    第59條規定酌減其刑，最低刑度仍達2年6月之有期徒刑，無
    從具體考量行為人所應負責任之輕微，為易科罰金或緩刑之
    宣告，尚嫌情輕法重，致罪責與處罰不相當。上開規定對犯
    該罪而情節輕微者，未併為得減輕其刑或另為適當刑度之規
    定，於此範圍內，對人民受憲法第8 條保障人身自由權所為
    之限制，與憲法罪刑相當原則不符，有違憲法第23條比例原
    則，相關機關應自本解釋公布之日起1 年內，依本解釋意旨
    修正之；逾期未修正，其情節輕微者，法院得依本解釋意旨
    減輕其法定刑至二分之一。而該解釋意旨所稱「情節輕微」
    之判斷，解釋理由係以「栽種數量極少且僅供己施用」為例
    示情形，並非以之為唯一判斷基準，故法院於審理時，得依
    個案栽種大麻的場所、設備、規模（不具規模、小規模、大
    規模）、數量多寡、是否僅供己施用、有無營利性或商業性
    、造成危害之大小等各種因素，綜合判斷行為人之犯罪情節
    是否輕微。而此事實認定與裁量評價，屬事實審之職權行使
    ，如已依卷內資料敘明其所憑之理由，復無上開解釋意旨所
    指「罪責與處罰不相當」，或違反個案處罰顯然過苛禁止原
    則之情形，即不能任意指摘為違法。原判決審酌卷內資料並
    當事人、指定辯護人之意見後，敘明上訴人遭查獲種植成株
    的大麻植株雖僅1 株，但所購入的大麻種子達15顆之多且均
    予種植，而因種植過程不如預期，僅1 顆存活，倘所種植者
    均順利長成，上訴人所培育之大麻數量仍屬可觀，又上訴人
    栽種大麻的器材設備及材料有附表一編號2 至72之多，其中
    更有抽風設備、植物室內棚、PH檢測儀、PH監控器、氧氣生
    成器、溫濕度器、水質檢測儀、二氧化碳增長劑、PH調整劑
    、PH調低劑、PH調升劑、PH值校正液等非屬簡易種植植栽的
    器材設備及材料，且上訴人於購入大麻種子之前，即花費每
    月新臺幣8 千元租金承租透天厝之整層樓，用以專門栽種大
    麻，上訴人乃以相當之規模與專業，有計畫地從事本件大麻
    栽種行為，雖其動機係供己施用而不具營利性或商業性，但
    其潛在危害性不低，已難認犯罪情節輕微，況上訴人前有販
    賣第三級毒品未遂、輸入禁藥等前科紀錄，後案於103年7月
    1 日執行完畢，其長期以來均有接觸毒品、禁藥的不良素行
    ，知悉與毒品有關的犯罪，可能會遭判處需入監執行的重刑
    ，卻仍為本件犯行，即非一時失慮，偶犯本罪，而上訴人已
    經依刑法第59條規定酌減其刑，綜合以上各情判斷，上訴人
    所犯已無前述解釋意旨所稱「情輕法重」、「罪責與處罰不
    相當」的情況，自無從再依該解釋予以減輕其刑等旨，經核
    俱有卷存資料可憑，亦與經驗法則、論理法則相合，且無罪
    責與處罰不相當，或違反個案處罰顯然過苛禁止原則之情形
    。稽之現場照片及警方出具之刑案現場勘查報告所示，上開
    附表一編號2 至72所示之物，散落上訴人租屋處內房間、浴
    室、廚房各處，足佐上訴人自白其租屋係為栽種大麻、附表
    一編號2 至72所示之物均為供其栽種大麻之用等情屬實，上
    訴人整體之栽種行為並非侷限房內一隅，原判決所為上開評
    價與裁量，即無上訴理由所指單憑臆測而有違反證據法則之
    違法。上訴理由復指上訴人原僅欲栽種1株大麻，故僅使用1
    頂小型帳篷栽種云云，亦與其於警詢、第一審及原審之自白
    ，並現場照片等證據資料不合，原判決亦無上訴理由所謂應
    於審判期日調查之證據而未予調查或判決理由不備、矛盾之
    違法。上訴理由就此部分仍非依據卷內資料而為具體指摘，
    要非上訴第三審之適法理由。
四、綜合前述及其他上訴理由，核係就原審依法之程序進行及刑
    罰權之適法行使，徒憑自己說詞，任意指為違法，與首揭法
    律規定得為第三審上訴理由之違法情形，不相適合，上訴人
    之上訴違背法律上之程式，應予駁回。
五、依刑事訴訟法第395條前段，作成本判決。
中    華    民    國   111    年    1     月    20    日
                  刑事第三庭審判長法  官  徐  昌  錦  
                                  法  官  林  恆  吉  
                                  法  官  周  政  達  
                                  法  官  林  海  祥  
                                  法  官  侯  廷  昌  
本件正本證明與原本無異
                                  書記官
中    華    民    國   111    年    1     月    27    日